【裁判字號】    89,判,2750
【裁判日期】    890915
【裁判案由】    營業稅
【裁判全文】
最  高  行  政  法  院  判  決                  八十九年度判字第二七五○號
    原      告  甲○○
    被      告  臺北縣稅捐稽處.
    代  表  人  王盛賢
右當事人間因營業稅事件，原告不服臺北縣稅捐稽徵處中華民國八十七年七月三日八
七府訴三字第一五四七二三號訴願決定，向財政部提起再訴願，財政部逾期未為決定
，乃逕行提起行政訴訟，本院判決如左：
    主    文
原告之訴駁回。
訴訟費用由原告負擔。
    事    實
緣被告以原告未依法辦理營業登記，擅自經營承包黎明工專圖書館大樓工程業務，自
民國七十九年八月間起至八十一年一月查獲日止，逃漏營業稅額計新台幣（下同）三
三、六一七、二一六元，除依行為時營業稅法第四十五條規定通知限期補辦，並科處
三、○○○元罰鍰外，另追繳營業稅一、六八○、八六一元，並依營業稅法第五十一
條第一款規定，按所漏稅額處以五倍之罰鍰八、四○四、三○○元（計至百元），及
依稅捐稽徵法第四十四條規定處以罰鍰一、六八○、八六○元。原告不服，申請復查
，未獲變更，提起訴願，經臺灣省政府八十五年三月二十六日八五府訴二字第一四九
七五三訴願決定：「原處分關於依營業稅法第四十五條前段裁處罰鍰三、○○○元部
分撤銷，關於依稅捐稽徵法第四十四條所處罰鍰部分撤銷，由原處分機關另為處分，
其餘訴願駁回。」原告不服，就駁回部分訴經財政部八十五年十二月五日台財訴第0
00000000號再訴願決定：「訴願決定及原處分關於違反營業稅法科處罰鍰部
分均撤銷，由原處分機關另為處分。其餘再訴願駁回。」原告對補徵營業稅駁回部分
向提起行政訴訟，為本院八十六年度判字第九三七判決，將再訴願決定、訴願及原處
分均撤銷。被告重核復查決定，仍維持原核定稅額，原告不服，提起訴願遭承駁回，
復提起再訴願，財政部逾期未為決定，原告遂逕行提起行政訴訟。財政部嗣於八十八
年十月廿四日以台財訴字第000000000號再訴願決定，駁回原告之再訴願。
茲摘兩造訴辯意旨如次：
原告起訴意旨及補充理由略謂：一、原告不服被告所為補徵營業稅之處分，循序訴經
鈞院八十六年度判字第九三七號判決，撤銷原處分，責由被告另為適法之處理。惟被
告竟違背鈞院判決意旨，仍為維持補稅之處分，原告再循序提起於八十七年七月三十
日提起再訴願，同年八月二十五日補陳再訴願理由書，財政部自八十七年八月二十六
日收受原告再訴願理由書，迄今已逾一年有餘，仍未決定，且因此案財政部另於八十
八年八月五日發文限制原告出境及被告將欠繳之罰鍰移送法院強制執行，對原告影響
至鉅，爰提起本訴。再訴願機關逾法定期限未為決定，本件起訴後，仍於八十八年十
月二十二日作成不利原告之再訴願駁回決定，使訴願法第二十一條期間之限制失其存
在意義，有背法理，自無法維持，應予撤銷。二、按「行政法院之判決，就其事件有
拘束各關係機關之效力。」行政訴訟法第四條著有明文。又「官署之行政處分，就實
體上審查決定而告確定，或經行政法院就實體上判決確定者，即兼有形式上及實質上
之確定力。當事人對同一事項，即不得再行爭執；而為該處分之官署及其監督官署，
亦不能復予變更。」鈞院四十五年判字第六○號著有判例。本件經鈞院八十六年度判
字第九三七號判決就實體上判決確定，已有形式上及實體上之確定力。惟被告竟違背
該判決之拘束力，而仍為維持被撤銷處分之復查決定，顯已違反前揭規定及判例意旨
，洵無足取。三、重核復查決定之理由仍為：「據黎明工專之會計組長許林翠霞君八
十一年四月九日於本處所作之筆錄，坦承其學校興建圖書館大樓把工程發包外面工頭
，且按黎明工專會計支出傳票所檢附各類工程估價單皆由申請人（即原告）簽名出具
，且具領工程款亦由申請人簽收，再按黎明工專之支出傳票及有關憑證觀之，黎明明
工專支付工程款確是按工程進度給付，顯見本案之行為應屬申請人所承包，原核並無
違誤，應予維持。」惟此理由業經鈞院八十六年度判字第九三七號判決明確指明：「
民法僱傭與承攬，兩者同為勞務契約，在勞務提供項目上十分類似，但僱傭祗在服勞
務，亦即其標的在勞務之本體；而承攬則在一定工作之完成，亦即其標的在勞務之結
果，而不在勞務之本體，即勞務僅為一種手段。且僱傭契約提供之勞務，須聽從僱用
人之指揮，具有從屬性；而承攬契約注重工作之完成，則工作之進行，具有獨立性。
本件系爭工程款及支出傳票固均由原告簽收，但此僅證明係報酬之給付，即證明為有
償行為，尚無法據此辨明為僱傭或承攬。又依代表黎明工專應被告調查詢明之會計組
長許林翠霞，於八十一年四月九日談話筆錄稱：『本校為興建圖書館大樓，把建設工
程外發給外面的工頭，再由工頭招募有關人員參與建築工程。』『本校係根據工程進
度情況，再請工頭提供請領薪資人員名冊一次給予工頭，再由工頭發放給工人的．．
．』於八十二年五月十日稱：『該項工程款實際共給付包工款三千三百九十七萬二千
七百九十六元，係由甲○○代表領取，並出具計價單、臨時工資表及小部分代購材料
憑證給本校請領包工款。．．．』『原訂之議價紀錄協議，一開始就未執行，由甲○
○居間介紹各類工程之工頭與學校洽商，並代購少部分材料。他也是工頭之一。因他
與學校較熟悉，人有信用，本校信任他，故請他彙總審核計價，向本校統籌領工程款
，轉予工頭發工資，這樣對本校比較好管理。』『本案係甲○○居間介紹各類工頭與
學校洽商的，原訂之協議紀錄一開始即未執行，該協議紀錄之單價後來係供本校與工
頭洽商參考之用。．．．』由以上證人之證言得知，本件工程係由原告居間介紹各類
工頭與黎明工專洽商施工事宜，施工後由原告統籌向該校領款，轉交工頭發放予工人
。除非有其他證據證明原告亦為施工之工頭（證人雖稱原告亦為工頭之一，但不明其
施工部門），則原告在本件工程僅為代購部分材料、代尋找各類施工之工頭及統籌領
款而已，上開諸項工作，均在黎明工專指揮下提供勞務，屬僱傭契約之性質，與該校
八十年六月二十一日出具證明書，證明原告僅為受僱於該校之人相符合。綜上所述，
原告主張，尚非無據。」因而撤銷被告之原處分在案，被告仍以此理由為維原核定之
復查決定，顯已違法。四、被告並未查得具體之新資料或證據，仍以鈞院審理過之資
料，固執已見，維持其原核定。訴願決定機關以：「本件系爭工程之估價單係由訴願
人出具，工程款亦由訴願人簽收，且卷附工程估價單影本記載分次之工程款係合約付
款辦法歷次基礎結構體完成付總工程若干比例金錢及黎明工專會計組長許林翠霞八十
一年四月九日於原處分機關所製之筆錄亦稱其支付工程款係據工程進度情形交予訴願
人。」之情節，即附合被告認定原告承包系爭工程之推論。但鈞院上開判決判定此僅
證明係報酬之給付，僅以有償行為尚無法據為辨明為僱傭或承攬。且學校為配合行政
作業上之需要及銀行貨款給付方式，自以工程進度為依據，工程完成始核發工資乃事
所必然。五、訴願決定機關以「臨時工資表」中部分由訴願人以工頭身分簽章於其上
，即認定原告亦屬工頭之一，顯係不憑證據之違法，且即令認定原告為工頭之一，則
除原告為工頭之部分外，即無承攬之可言，足見被告及訴願決定機關之認定有所矛盾
。六、鈞院前開判決就有關本案事證已查明指正，被告雖依判決意旨再函黎明工專查
證，經該校函復指稱：「被告確於七十九年六月至八十一年五月間受僱於該校綜理圖
書館新建工程及校舍修繕工程，處理召募工人，代購部分材料，並代發工資無訛。惟
被告卻違反該證據內容，又無其他任何新證據資料，仍主張原告為承攬人而非僱傭，
維持原違法處分，採證違法及違反鈞院判決之效力。請求判決撤銷原處分及一再訴願
決定等語。
被告答辯意旨略以：本件據黎明工專之會計組長許林翠霞八十一年四月九日所作筆錄
，坦承其學校興建圖書館大樓把工程發包外面工頭，且按黎明工專會計支出傳票所檢
附各類工程估價單皆由原告簽名出具，其工程款亦由原告簽收。再按黎明工專之支出
傳票及有關憑證觀之，黎明明工專支付工程款確是按工程進度給付，顯見本案之行為
應屬原告所承包，原核定並無違誤，被告重核復查決定遂予維持。訴願、再訴願決定
亦以行政法院八十六年度判字第九三七號判決，係以被告未查證原告是否確係承攬系
爭工程之人，逕以其未依法辦理營業登記承攬系爭工程，逃漏營業額，補徵營業稅，
尚有未合，予以撤銷，著由被告另為適法之處理。被告嗣後再查核該工程估價單係由
原告出具，工程款亦由原告簽收，且工估價單影本記載其分次之工程款係依合約付款
辦法歷次基礎結構體完成付總工程款若干比例之金錢。而黎明工專會計組長許林翠八
十一年四月九日於被告制作之筆錄，亦稱其支付工程款係據工程進度情形交予原告，
顯見其係以完成一定之工作契約之內容，與民法第四百九十條承攬之要件相合，而與
民法第四百八十二條所稱約定於一定或不定期限內為他方服務等不以所供之勞務是否
達成預期結果之僱用契約要件未合，被告認定原告承包系爭工程而非受僱於黎明工專
，尚屬有理。另依臨時工資表中，部分由原告以工頭身分簽章於上，則被告認定原告
亦屬工頭之一，應屬可信，綜合各事證認原告承攬系爭工程，而補徵營業稅一、六八
○、八六一元，應無違誤。被告已依上開判決意旨予以查核，並經查證原告石室係承
攬系爭工程之人，而維持原核定，與上開判決意旨並無違背乃駁回原告之訴願、再訴
願。原告猶執前詞爭訟難謂有理由，請駁回其訴等語。
    理  由
按「在中華民國境內銷售貨物或勞務及進口貨物，均應依本法規定課徵營業稅。」「
營業人有左列情形之一者，主管稽徵機關得依照查得資料，核定其銷售額及應納稅額
並補徵之：一、．．．三、未辦妥營業登記，即行開始營業．．．」分別為營業稅法
第一條及第四十三條第一項第三款所明定。本件被告以原告未依法辦理營業登記，擅
自經營承包黎明工專圖書館大樓工程業務，自七十九年八月間起至八十一年一月查獲
日止，逃漏營業額計三三、六一七、二一六元，乃追繳營業稅一、六八○、八六一元
（其餘罰鍰部分非本件範圍）。原告不服，循序訴經本院八十六年四月十八日八十六
年度判字第九三七判決，將再訴願決定及原處分均撤銷。被告重核復查決定，仍維持
原核定稅額。原告不服，提起訴願遭駁回，復提起再訴願，財政部逾期未為決定，遂
逕行提起行政訴訟（財政部嗣以台財訴第000000000號再訴願決定駁回原
告之再訴願），主張其於七十九年六月一日起至八十一年五月三十一日止，受僱於黎
明工專，為該校推介工人、代購少部分材料、代領代發工資，並無承包工程之事實云
云。按民法僱傭與承攬，兩者同為勞務契約，在勞務提供項目上十分類似，但僱傭祗
在服勞務，亦即其標的在勞務之本體，而承攬則在一定工作之完成，亦即其標的在勞
務之結果，而不在勞務之本體，勞務僅為一種手段。僱傭契約提供之勞務，須聽從僱
用人之指揮，具有從屬性；而承攬契約注重工作之完成，則工作之進行，具有獨立性
。經查，據黎明工專會計組長許林翠霞八十一年四月九日於被告處所作之筆錄，坦承
該校興建圖書館大樓，係將工程發包予外面之工頭，且依黎明工專會計支出傳票所附
各類工程估價單皆由原告簽名出具，其工程款亦由原告簽收。另其於八十二年五月日
十日筆錄中亦稱該工程款實際共給付包工程款三三、九七二、七九六元，由原告代表
領取等語（原處分卷二五一頁及二○九頁反面）。另依卷附黎明工專圖書館大樓新建
工程土木部分議價記錄，記載承包商為原告，協議總價為四二、六○○、○○○元（
同卷二○四頁），該校支出傳票自七十九年八月間起至八十一年四月七日止共有十數
張之多，會計科目為未完成工程，款項均由原告簽收領取。又該工程分次計價表，均
有註明依合約付款辦法第幾次完成總工程百分比付款，有關工程估價單項目涵蓋有關
建築各類，如鋼筋、水泥、模板、粉刷、搭架及屋頂防水等，經手人均為原告。綜上
各節以觀，該工程之所有材料及工人之提供暨工程進度均由原告掌控，業已主導該工
程之興建，足證並非由黎明工專依工程進度及實際況分次交由原告洽尋工人及代購材
料，且由數估價單中，註明稅金百分之五觀之，與一般承包商領款情形相同，顯見本
案之行為應屬民法第四百九十條規定之承攬定義而非僱傭「甚明」，是原告之主張，
尚難採信。至許林翠霞於八十一年四月九日談話筆錄另稱：「本校係根據工程進度情
況，再請工頭提供請領薪資人員名冊一次給予工頭，再由工頭發放給工人的．．．」
（同卷二五一頁）。於八十二年五月十日稱：「該項工程款實際共給付包工款三千三
百九十七萬二千七百九十六元，係由甲○○代表領取，並出具計價單、臨時工資表及
小部分代購材料憑證給本校請領包工款。．．．」（同卷二○九頁反面）「原訂之議
價紀錄協議，一開始就未執行，由甲○○居間介紹各類工程之工頭與學校洽商，並代
購少部分材料。他也是工頭之一。因他與學校較熟悉，人有信用，本校信任他，故請
他彙總審核計價，向本校統籌領工程款，轉予工頭發工資，這樣對本校比較好管理。
」「本案係甲○○居間介紹各類工頭與學校洽商的，原訂之協議紀錄一開始即未執行
，該協議紀錄之單價後來係供本校與工頭洽商參考之用。．．．」（同卷二○八頁正
、反面）。然查該校圖書館工程之工程款高達三千多萬元，有相當建築規模，非屬簡
易修繕或小工程，黎明工專僅為一學校，並非營造商或從事建築業，興建圖書館衡情
自應洽專業人士或承包商為之，其又未舉出該校有何對建築有專長之人於該工程興建
時，對原告施以指揮監督該工程之各項目採購材料及僱用工人之事證，僅以該工程全
權委由原告處理，即認原告為黎明工專所僱用之工頭，自違事理。況如前述估價單及
支出傳票等記載，黎明工專係依契約照工程進度按總工程款百分比付款予原告，原告
如係雇服勞務及代購材料，將服勞務時間及代購材料款額若干，必無法於施工前即行
預測，原告與與黎明工專訂立契約，約定有總工程款，原告顯應自負盈虧，自非單服
務及代購材料，其性質應係承攬無異，是許林翠霞此部分證詞及黎明工專出具之證明
暨八十六年八月十五日黎總字第○一五號、八十六年九月十五日黎總字第○一七號函
稱原告係受僱該校云云，與前述資料不符，顯係誤解僱傭及承攬契約之性質，尚難為
原告有利之證明。原告另主張本件經本院八十六年度判字第九三七號判決就實體上判
決被告敗訴確定，已有形式上及實體上之確定力。惟被告竟違背鈞院判決之拘束力，
而仍為維持被撤銷處分之復查決定，顯已違反行政訴訟法第四條之規定及鈞院四十五
年判字第六○號判例意旨乙節。按依司法院釋字第三六八號解釋意旨：「行政法院所
為撤銷原決定及原處分之判決，如係指摘事件之事實尚欠明瞭，應由被告機關調查事
證另為處分時，該機關即應依判決意旨或本於職權調查事證。倘依重為調查結果認定
之事實，認前處分適用法規並無錯誤，雖得維持已撤銷之前處分見解；若行政法院所
為撤銷原決定及原處分判決，係指摘其適用法律之見解有違誤時，該管機關即應受行
政法院判決之拘束。」本件雖經本院八十六年度判字第九三七號判決撤銷原處分，著
由被告另為適法之處分，惟該判決係指摘被告未查證原告是否確係承攬系爭工程之人
，逕以原告未依法辦理營業登記，承攬該工程，逃漏營業額，補徵營業稅，自有未合
而撤銷再訴願決定、訴願決定及復查決定（即原處分），係指摘被告所為處分，事實
欠明瞭，非適用法律見解有違誤。雖被告查證後，仍認原告為承攬該工程之人，維持
原告補稅之處分，依上開解釋意旨，亦無違反前判決拘束力之處。被告重為復查決定
，所敘理由，雖未盡周詳，惟結論既無二致，一再訴願遞予維持，即無違誤。原告執
詞訴請撤銷，為無理由，應予駁回。再者，八十七年十月二十八日修正，八十九年七
月一日施行前之訴願法第二十七條準用第二十條規定再訴願決定期間，係訓示規定，
逾期未為決定，僅生再訴願人可否依同法第二十一條規定，逕行起訴問題，逾期所為
再訴願決定之效力，不因而受影響，原告稱財政部於其起訴後所為再訴願決定違反上
開訴願法規定，應予撤銷，顯係誤解法律，併予明。
據上論結，本件原告之訴為無理由，爰依行政訴訟施行法第二條、行政訴訟法第九十
八條第三項段，判決如主文。
中    華    民    國     八十九      年      九      月       十五      日
              最 高 行 政 法 院 第 一 庭
                                審 判 長 法  官      黃  綠  星
                                         法  官      高  啟  燦
                                         法  官      蔡  進  田
                                         法  官      黃  璽  君
                                         法  官      廖  宏  明
右  正  本  證  明  與  原  本  無  異
                                         法院書記官  邱  彰  德
中    華    民    國     八十九      年      九      月       十五      日


司法院資訊處製作；財團法人民間司法改革基金會備份。
